【裁判字號】    99,交抗,63
【裁判日期】    991228
【裁判案由】    違反道路交通管理處罰條例聲明異議
【裁判全文】
臺灣高等法院花蓮分院交通事件裁定      99年度交抗字第63號
抗  告  人
即原處分機關  交通部公路總局臺北區監理所花蓮監理站
法定代理人    林富英
受 處分 人    一路順小客車租.
上列抗告人因受處分人違反道路交通管理處罰條例案件，不服臺
灣花蓮地方法院中華民國99年11月22日（99年度交聲字第440號
）裁定，提起抗告，本院裁定如下：
    主  文
抗告駁回。
    理  由
一、原處分及異議意旨略以：一路順小客車租賃行即江瑞玲（下
    稱受處分人）所有之車牌號碼7595-JJ號租賃小客車，於民
    國99年8月29日14時16分許，在省道臺九線439.8公里處，因
    行車速度超過規定之最高時速60公里以上，經臺東縣警察局
    交通警察隊逕行掣單舉發。嗣經抗告人即原處分機關交通部
    公路總局臺北區監理所花蓮監理站於99年9月21日以受處分
    人有「駕駛人行車速度超過規定之最高時速60公里以上（處
    車主）」之違規事實，依道路交通管理處罰條例第43條第4
    項規定，裁處受處分人吊扣汽車牌照3個月。受處分人以其
    業於99年8月27日12時至同年月30日11時40分，將上開車輛
    出租予劉耀，劉耀於前開時間有上述違規行為，受處分
    人已依道路交通管理處罰條例第85條規定辦理歸責予駕駛人
    劉耀。且受處分人於出租時已與承租人簽訂契約，並審核
    駕駛執照、身分證等文件，完全不知承租人竟違規駕駛，事
    前更無從防範，受處分人並無任何過失。詎抗告人仍吊扣受
    處分人之汽車牌照3個月，為此聲明異議。
二、原裁定意旨略以：道路交通管理處罰條例第43條之吊扣汽車
    牌照規定，尚屬行政義務違反之處罰，並未排除行政罰法第
    7條第1項「違反行政法上義務之行為非出於故意或過失者，
    不予處罰。」及同條例第85條第4項推定過失等規定之適用
    ，故汽車所有人仍得藉由舉證證明其無故意及過失而免罰。
    本件受處分人於交付車輛前，已經對承租人即汽車駕駛人劉
    耀有無經監理機關許可駕駛之資格進行審查，堪認受處分
    人就駕駛人之能力、資格已盡相當之注意，難認受處分人就
    本件汽車駕駛人劉耀前開嚴重超速之違規事實有何故意或
    過失等語，而將原處分撤銷，並為不罰之諭知。
三、抗告意旨以：
(一)行政罰法第1條但書規定：但其他法律有特別規定者，從其
    規定。顯將該法定位為普通法，故依特別法優先於普通法適
    用之原則，道路交通處罰條例第85條第1項規定：「本條例
    之處罰，受舉發違反道路交通管理事件之受處罰人，認為受
    舉發之違規行為應歸責他人者，應於舉發違反道路交通管理
    事件通知單應到案日期前，檢附相關證據及應歸責人相關證
    明文件，向處罰機關告知應歸責人，處罰機關應即另行通知
    應歸責人到案依法處理。逾期未依規定辦理者，仍依本條例
    各該違反條款規定處罰。」
(二)按道路交通管理處罰條例第43條第4項規定：「汽車駕駛人
    有第1項第1款、第2款或前項行為者，並吊扣該汽車牌照3個
    月。」再觀同條例第85條第4項：「依本條例規定逕行舉發
    或同時併處罰其他人之案件，推定受逕行舉發人或該其他人
    有過失。」亦有特別規定，況且於中華民國小客車租賃定型
    化契約書中第9條後段提及：「有關牌照...被扣部分，自被
    扣之日起至通知領回日止之費用，由乙方（汽車承租人）負
    擔。」足認吊扣汽車牌照之處分，不因其他因素而免於執行
    ，係專門針對汽車所有人之處罰，並確保行政程序法第6條
    之平等原則意旨。經查受處分人於99年9月16日依道路交通
    管理處罰條例第85條規定至本站辦理第TA0000000號違規案
    歸責駕駛人，本站於99年9月20日北監花四字第0992003802
    號函核准在案，惟第TA0000000號違規案係處罰汽車所有人
    ，仍依前揭規定，本站裁處汽車所有人吊扣（7595-JJ）牌
    照三個月，並無不合。道路交通管理處罰條例第43條第4項
    規定意旨亦係在處罰汽車駕駛人，立法者並無意規定在此種
    情形下即得將該處罰轉嫁與汽車所有人，惟該處分若予以撤
    銷，則將造成民眾以租車飆車來規避吊扣牌照3個月之處分
    ，造成社會問題。故請求撤銷原裁定，另為適法之裁定云云
    。
四、經本院核閱全卷後，認原審裁定並無不當，應予維持。另補
    充如下：
（一）按「違反行政法上義務之行為非出於故意或過失者，不予
      處罰。」行政罰法第7條第1項定有明文。此項實體法上責
      任成立之條件，除有明文規定，得因程序要件不備而無庸
      審酌外，本宜一體適用。而道路交通管理處罰條例第43
      條第4項關於吊扣汽車牌照之特別規定，究屬行政義務違
      反之處罰，該條文或立法過程，並未排除行政罰法第7條
      第1項及道路交通管理處罰條例第85條第4項推定過失等規
      定之適用。因此，上開條例有關吊扣汽車牌照之處罰雖以
      汽車所有人為受罰主體，但仍須汽車所有人對於提供車輛
      給汽車駕駛人使用有故意或過失為限。如汽車所有人非汽
      車駕駛人，即應探究該提供汽車之行為是否有可歸責之原
      因，否則自不能令汽車所有人因汽車駕駛人個人恣意違規
      行為，即連坐受罰。實務上主管之交通部亦認為：「小客
      車租賃業者，依汽車運輸業管理規則第100條、第101條規
      定，將出租車輛交付租車人使用，租車人違反道路交通管
      理事件，如經查明係應歸責於車輛駕駛人者，同意業者得
      依道路交通管理處罰條例第85條規定，檢具汽車出租單影
      本到案，告知違規駕駛人姓名、住址，具結後據以取回被
      扣『代保管物件』。」此有交通部78年9月20日(78)交路
      字第026492號函文附卷足憑，亦以歸責原因之有無判斷其
      責任歸屬。是關於違反道路交通管理處罰條例之案件，仍
      有行政罰法第7條所揭櫫之責任原則之適用。抗告人仍執
      陳詞，認可得吊扣受處分人該租賃車輛之汽車牌照云云，
      其法律見解有違行政罰之責任原則，實屬誤會。
（二）至於抗告意旨雖另援引卷附中華民國小客車租賃定型化契
      約書中第9條後段，以資抗辯。惟按該定型化契約，實屬
      規範汽車出租人與承租人間之私法關係，終不得執此私法
      契約，而為免除公法上行政罰之責任原則適用，附此敘明
      。
（三）綜上，原法院撤銷抗告人吊扣受處分人所有汽車牌照之處
      分，改諭受處分人不罰，於法並無違誤或不當。抗告意旨
      指摘原裁定不當，並無理由，應予駁回。
據上論斷，應依道路交通管理處罰條例第89條，道路交通事件處
理辦法第25條，刑事訴訟法第412條，裁定如主文。
中    華    民    國    99    年    12    月    28    日
                  交通法庭審判長法  官  謝志揚
                                法  官  張健河
                                法  官  林慶煙
以上正本證明與原本無異。
本件不得再抗告。
中    華    民    國    99    年    12    月    28    日
                                書記官  林明智

司法院資訊處製作；財團法人民間司法改革基金會備份。
